【裁判字號】    98,訴,1582
【裁判日期】    990423
【裁判案由】    債務人異議之訴
【裁判全文】
臺灣臺南地方法院民事判決              98年度訴字第1582號
原      告  乙○○
被      告  台南縣後壁鄉農會
法定代理人  甲○○
訴訟代理人  廖峰成
            丁○○
            戊○○
            己○○
上列當事人間債務人異議之訴事件，本院於99年4月9日言詞辯論
終結，判決如下：
    主  文
本院九十八年度司執字第九三五六五號給付借款執行事件，就原
告部分之強制執行程序應予撤銷。
訴訟費用新台幣陸仟伍佰元由被告負擔。
    事實及理由
一、原告起訴主張：
  (一)原告父親即被繼承人丙○○於民國70年間曾向被告借款（下
    稱系爭借款債務），嗣於91年1月5日死亡，原告沒有繼承財
    產，也沒有申報遺產稅，各繼承人亦均未辦理遺產之繼承。
  (二)原告自67年起即任職於統一企業股份有限公司及其關係企業
    （下稱統一公司），並未與被繼承人丙○○同居共財。另原
    告與配偶黃秀菊自73年間即自行購屋居住於台南縣新營市，
    80年間再遷移至目前居住之處所。雖原告至91年間始將戶口
    自被繼承人丙○○處遷出，但此係基於早期工作地點不穩定
    ，為保留一個通訊地址，以利重要文件之傳遞，並利用拿取
    文件之機會探望父母考量之故，故原告對於被繼承人丙○○
    生前之債權債務關係並無法知悉。
  (三)因原告並未與被繼承人丙○○同居共財，原告係因接到法院
    之執行命令，始知悉被扣薪情事。原告向大哥即訴外人林士
    淳查詢，因訴外人林士淳70幾年間蓋房子，當時請被繼承人
    丙○○去幫忙，但因銷售不佳，故遭被告拍賣房屋後即無任
    何訊息，嗣被告要求訴外人林士淳還錢，訴外人林士淳始於
    四、五個月前與被告協商，但並未通知原告。因此，原告於
    繼承開始時無法知悉繼承債務存在，致未能於民法繼承編修
    正施行前之法定期間內為限定或拋棄繼承，由原告繼續履行
    繼承債務，顯失公平。
  (四)被告執本院96年度執字第468號債權憑證以本院98年度司執
    字第93565號給付借款強制執行事件，請求被繼承人丙○○
    之繼承人應連帶給付被告596,399元，及利息、違約金，並
    聲請就原告對統一公司之薪資債權強制執行，然依據民法繼
    承編修正後第1148條、第1153條至第1163條之規定，被告請
    求原告繼續履行繼承債務之事由業已消滅，自不得據以強制
    執行，是本院98年度司執字第93565號給付借款強制執行事
    件，既與上開法律不合，應予撤銷。為此提起本件債務人異
    議之訴。
  (五)並聲明：本院98年度司執字第93565號給付借款強制執行事
    件，就原告部分之強制執行程序應予撤銷。
  (六)對被告抗辯所為之陳述：
    1.被告所主張的債權是70幾年執行不足額的部分，並未通知
      原告及訴外人林士淳，原告及其他繼承人均不知悉系爭借
      款債務存在，且被告要求原告還20幾年的利息，當時他們
      協商未有結果，就直接聲請扣薪。
    2.依新營醫院病歷摘要報告，可知被繼承人丙○○死亡前10
      年即為巴金森氏症所苦，無法處理日常生活，死亡前2年
      係住於新營醫院附設安養院，幾無行動能力，後來併發肺
      炎並在慈濟醫院過世，被繼承人從未提及系爭借款債務，
      故原告對於債務並不知情，亦未接到被告之通知。
    3.被告所提出之追索資料均係單純向法院換發債權憑證，並
      未對債務人為通知，原告對此事並不知情。
二、被告則以下列情詞置辯，並請求駁回原告之訴：
  (一)對於原告提出之稅籍資料形式上無意見，但該資料無法證明
    原告未繼承財產。且原告之戶籍曾從被繼承人丙○○之戶籍
    地遷出，故原告應知悉77年開始發生債務不履行之系爭借款
    債務。原告主張其不知悉，應由原告舉證。再者，原告於債
    務發生時應有同居共財的情形。
  (二)按繼承在民法繼承編中華民國98年5月22日修正施行前開始
    ，繼承人因不可歸責於己之事由或未同居共財者，於繼承開
    始時無法知悉繼承債務之存在，致未能於修正施行前之法定
    期間為拋棄或限定繼承，且由其繼續履行繼承債務顯失公平
    者，於修正施行後，以所得遺產為限，負清償責任。民法繼
    承編施行法第1之3條第4項定有明文。是繼承人對於繼承保
    證債務以外債務，須該當因不可歸責於己之事由或未同居共
    財，於繼承開始時無法知悉繼承債務之存在，且由其繼續履
    行繼承債務顯失公平之要件，始得就98年5月22日修正施行
    前已發生之繼承事件，主張以繼承所得遺產為限，負限定責
    任。次按，當事人主張有利於己之事實者，就其事實有舉證
    之責任。但法律別有規定，或依其情形顯失公平者，不在此
    限。民事訴訟法第277條亦有明文。原告起訴主張其未繼承
    被繼承人丙○○任何遺產，且對其無法知悉被繼承人丙○○
    生前之債權債務關係，皆未舉證證明之，原告之主張自難認
    有理由。
  (三)被告不爭執原告乙○○與被繼承人丙○○未同居共財，但否
    認原告不知債務，且原告應對不知債務負舉證責任，又被告
    認為原告有相當的經濟能力，即使由原告繼承丙○○的債務
    並不會顯失公平，此外，換發債權憑證也一樣發生時效中止
    的效力。
三、得心證之理由：
  (一)原告主張其父親即被繼承人丙○○於70年間曾向被告借款，
    ，嗣被繼承人丙○○於91年1月5日死亡，原告並未於法定期
    限內辦理限定或拋棄繼承，以及被告執本院96年度執字第46
    8號債權憑證以本院98年度司執字第93565號給付借款強制執
    行事件，請求被繼承人丙○○之繼承人應連帶給付被告596,
    399元，及利息、違約金，並聲請就原告對統一公司之薪資
    債權強制執行等語，業據提出除戶戶籍謄本、原告之戶籍謄
    本等件為證，並經本院調取98年度司執字第93565號給付借
    款強制執行事件卷宗核閱無誤，且為被告所不爭執，自堪信
    原告此部分之主張為真實。
  (二)至原告主張其並不知悉被繼承人丙○○生前之債權債務關係
    ，即原告於繼承開始時因無法知悉繼承債務存在，致未能於
    民法繼承編修正施行前之法定期間內為限定或拋棄繼承，且
    其自67年起即任職於統一公司，並未與被繼承人丙○○同居
    共財，且原告沒有繼承財產，也沒有申報遺產稅，由原告繼
    續履行繼承債務顯失公平等語，則為被告所否認，並以前詞
    置辯，經查：
    1.按繼承在民法繼承編中華民國98年5月22日修正施行前開
      始，繼承人因不可歸責於己之事由或未同居共財者，於繼
      承開始時無法知悉繼承債務之存在，致未能於修正施行前
      之法定期間為限定或拋棄繼承，且由其繼續履行繼承債務
      顯失公平者，於修正施行後，以所得遺產為限，負清償責
      任。民法繼承編施行法第1之3條第4項定有明文。
    2.次查，原告主張其自67年5月2日起服務於統一公司，72年
      1月9日與訴外人黃秀菊結婚，嗣於73年10月間購買門牌號
      碼台南縣新營市○○路46之60號6樓之房屋居住，再於80
      年間搬至目前居住之台南縣新營市○○路356巷20號，並
      未與被繼承人丙○○同居共財，業據提出土地所有權狀及
      建築改良物所有權狀、建築改良物登記簿、原告之戶籍謄
      本、房屋稅繳款書等件為證（見本院卷第31-36頁），依
      上開事證堪認原告係於72年結婚後自行於台南縣新營市購
      屋居住，且自72年1月至90年2月間均於台南縣新市鄉工作
      ，又自原告79年度綜合所得稅結算稅額繳款書、國泰人壽
      保險股份有限公司之保險費繳納證明單、國泰萬代福101
      終身壽險要保書、國泰主人翁兒童保險要保書、南山人壽
      保險股份有限公司人壽保險要保書（見本院卷第37-40頁
      ）上之地址均分別記載為台南縣新營市○○路46之60號6
      樓或台南縣新營市○○路356巷20號，而非原告當時之戶
      籍地址等情觀之，亦堪認原告當時實際居住在其台南縣新
      營市自行購買之房屋內，並未與被繼承人丙○○共同居住
      。本院綜合審酌上情，原告既自72年即因結婚而未與被繼
      承人丙○○共居，且原告有穩定收入之工作，並有獨立購
      屋之能力，又原告與被繼承人丙○○並未從事相同工作，
      亦未共同經營事業，依常情而言，原告與其父親即被繼承
      人丙○○各自之財務應自該時即已分開，因此，原告自無
      從知悉被繼承人丙○○之財務狀況，且被告亦未舉證證明
      原告於本件借款期間至繼承開始時已知悉本件繼承債務存
      在之事實等情，是本院認原告主張其並不知悉被繼承人丙
      ○○生前之債權債務關係，即原告於繼承開始時因無法知
      悉繼承債務存在，致未能於民法繼承編修正施行前之法定
      期間內為限定或拋棄繼承等語，應為可採。
    3.再按民法繼承編施行法第1條之3第4項所謂之履行繼承債
      務是否顯失公平一節，立法者並未為任何定義或例示，惟
      本條第2項至第4項係於98年6月10日配合民法第1148條以
      下有關概括繼承改採限定繼承而增訂，考民法第1148條以
      下改採限定繼承之目的，係在於避免繼承人因不知法律而
      未於法定期間內為限定或拋棄繼承之聲請，致背負繼承債
      務而影響生計之不合理現象；又如強令繼承人須負無限責
      任，以其本身固有財產清償，將使子孫代代不能脫卸負累
      ，實有違近代民法之精神。又民法修正後之第1148條以下
      僅適用於修正公布後之繼承案件，對於修正公布前者，固
      有溯及適用之必要，但為求維護債權人之信賴、法安定性
      及避免有害交易安全，故於施行法增訂本條並限縮其溯及
      之範圍，僅適用於98年5月2日前在適用概括繼承舊制下，
      因保證、代位繼承或不可歸責於繼承人之事由致未能在法
      定期間內為限定或拋棄繼承等原因，致繼承人受其所不知
      債務桎梏之案件，是以，本院認應以繼承人與繼承債務發
      生之關連性、繼承人有否於繼承開始前自被繼承人處取得
      財產，及取得多寡為判斷之準據。亦即，債務之發生直接
      與繼承人有關連者，如被繼承人為繼承人求學、分居或營
      業所發生之負債，由繼承人繼承該債務即非顯失公平。被
      繼承人曾於繼承開始前贈與繼承人超逾所負債務財產，或
      依被繼承人對繼承人之扶養狀況，與所負債務之金額比例
      為比較，尚非顯然失衡者，皆係因繼承人之受有利益而影
      響被繼承人債務之清償，亦可認非顯失公平。至若繼承人
      與繼承債務之發生並無關連、或繼承人對被繼承人財產狀
      況全然無涉，且依債務人之經濟狀況，承受繼承債務將影
      響其生存權及人格發展者，若仍令繼承人就被繼承人債務
      負完全之清償責任，自屬顯失公平。經查，本院依職權調
      取被繼承人丙○○91年至93年度之稅務電子閘門財產所得
      調件明細表，查知被繼承人有房屋、田賦各1筆、汽車1輛
      （見本院卷第61至66頁），而被繼承人丙○○係於91年1
      月5日死亡，上開財產於被繼承人丙○○死亡後並無變動
      ，原告亦未辦理繼承上開財產之手續，有原告之稅務電子
      閘門財產所得調件明細表在卷可參（見本院卷第67至72頁
      ）。本院審酌原告有穩定收入之工作，並有獨立購屋之能
      力，有其自身之經濟能力，業經認定如上，核無受被繼承
      人丙○○扶養之必要，而原告未與被繼承人丙○○同居共
      財多年，既不知繼承債務存在，復未辦理遺產繼承，亦無
      其他事證足認原告因系爭借款受有利益或於被繼承人丙○
      ○生前受有被繼承人丙○○之贈與，若命原告繼承系爭借
      款債務，堪認顯失公平，至原告年所得固達約150萬元左
      右，然此乃其自身勞力所得，而系爭借款債務之本金雖僅
      有596,399元，惟若加計自77年4月18日起至原告98年12月
      2 日聲請強制執行之日止之利息、違約金，因系爭借款債
      務已經過約21.5年，債務利息及違約金約為1,338,677元
      【計算式：596,399（0.087+0.0174）21.5（年）】
      ，系爭借款債務本金、利息及違約金總額約達1,935,076
      元，若由原告繼承此等債務，勢必影響其家庭及經濟狀況
      ，是原告主張由其繼續履行系爭借款債務，顯失公平等語
      ，應為可採。
  (三)綜上所述，本件繼承在民法繼承編中華民國98年5月22日修
    正施行前開始，而原告與被繼承人丙○○既因未同居共財於
    繼承開始時無法知悉繼承債務之存在，致未能於修正施行前
    之法定期間為限定或拋棄繼承，且原告迄未辦理申報遺產稅
    ，亦未辦理被繼承人丙○○名下財產之繼承登記，若由原告
    繼續以其自身勞力所得及其多年努力累積之固有財產，繼續
    履行系爭債務，堪認顯失公平，因此，原告自僅以所得遺產
    為限，負清償責任，是原告請求撤銷本院98年度司執字第93
    565號給付借款強制執行事件就原告部分之強制執行程序，
    為有理由，應予准許。
四、本件事證已臻明確，兩造其餘攻擊防禦方法及舉證，經本院
    審酌後認與本件判決結果均不生任何影響，爰不逐一論列，
    附此敘明。
五、按法院為終局判決時，應依職權為訴訟費用之裁判，民事訴
    訟法第87條第1項定有明文。查本件訴訟費用即裁判費6,500
    元，本院爰依職權確定上開訴訟費用由敗訴之被告負擔。
六、據上論結，本件原告之訴為有理由，依民事訴訟法第78條、
    第87條第1項，判決如主文。
中    華    民    國    99    年    4     月    23    日
                  民事第一庭    法      官  林福來
以上正本係照原本作成
如對本判決上訴，須於判決送達後20日內向本院提出上訴狀
中    華    民    國    99    年    4     月    23    日
                                書  記  官  吳俊達

司法院資訊處製作；財團法人民間司法改革基金會備份。
